臺灣新北地方法院民事判決
110年度訴字第1624號
原      告  國防部政治作戰局

法定代理人  簡士偉  
訴訟代理人  徐克銘律師
複代理人    殷樂律師
被      告  劉顯勢  
            劉建輝  
            曾馨儀  
兼訴訟代理人劉建伸  

上列當事人間請求返還房地等事件，經本院於民國111年3月24日
言詞辯論終結，判決如下：
    主  文
原告之訴及假執行之聲請均駁回。
訴訟費用由原告負擔。
    事實及理由
一、原告主張：
　㈠先位部分：
　　⑴坐落新北市○○區○○○段0000地號土地（下稱系爭土地）及其
      上門牌號碼新北市○○區○○街00號建物（下稱系爭房屋，占
      用系爭土地面積14.09平方公尺）（合稱系爭不動產）為
      國有財產，原告為管理機關。被告無法律上原因無權占用
      系爭不動產，爰本於民法第767條第1項規定，請求被告自
      系爭房屋遷出，將系爭房屋及系爭土地如附圖所示14.09
      平方公尺部分返還原告。
　　⑵被告無法律上原因占用系爭不動產受有相當於租金之利得
      ， 致原告受有相當於租金之損害，爰本於不當得利法律
      關係請求被告連帶給付起訴狀繕本送達（即109年7月4日
      ）前5年起算相當於租金之利得。即
　　  ①自105年7月13日起至106年12月31日止（537日），以系
        爭土地公告地價每平方公尺新臺幣（下同）2萬8,000元
        ，占用面積14.09平方公尺計，申報總價為39萬4,520元
        ，按年息10%計，相當於租金利得為5萬8,849元。自107
        年1月1日起至108年12月31日止（2年），以系爭土地公
        告地價每平方公尺2萬7,000元，占用面積14.09平方公
        尺計，申報總價為38萬430元，按年息10%計，相當於租
        金之利得為7萬7,227元。自109年1月1日起至110年7月1
        4日止（561日），以系爭土地公告地價每平方公尺2萬6
        ,800元計，申報總價為37萬7,612元，按年息10%計，相
        當於租金之利得為5萬8,845元。以上合計19萬4,921元
        。另自110年7月15日起至返還占用土地之日止，以系爭
        土地公告地價每平方公尺2萬6,800元計，申報總價為37
        萬7,612元，按年息10%計，每月應給付相當於租金利得
        為3,147元。
　　　②系爭房屋1、2層為加強磚造建物總面積為71.0134平方尺
        ，第3層鐵皮建物面積15.738平方公尺。依「新北市政
        府辦理公共工程地上物查估拆遷補償救濟標準」附表一
        至附表三所定建物價格評點標準及「新北市政府109年7
        月16日新北府工使字第10913015411號公告」所定一評
        點相當於15.2元之轉換比例，經分層計算系爭建物之價
        額為185萬214元。自105年7月13日起至110年7月14日止
        （1,828日），按185萬214元年息10%計，相當於租金利
        得為93萬9,446元。另自110年7月15日起至返還占用系
        爭房屋之日止，每月應給付相當於租金利得為1萬5,418
        元。
　　⑶併為聲明：　　
　　　①被告應自系爭房屋遷出，並將系爭房屋及系爭土地如附
        圖所示1175⑴（面積14.09平方公尺）部分返還原告。
　　　②被告應連帶給付原告113萬4,367元（19萬4,921元+93萬9
        ,446元）及自110年7月15日起至清償日止， 按年息5%
        計算之利息。並自110年7月15日起至返還第1項所示不
        動產之日止， 按月連帶給付原告1萬8,565元（3,147元
        +1萬5,418元）。
　　　③原告願供擔保，請准宣告假執行。　　　
　㈡備位部分： 　　　
　　⑴倘認系爭房屋非國有，係被告劉顯勢所有，則因被告4人共
      同占有使用被告劉顯勢所有系爭房屋無法律上原因無權占
      用系爭土地如附圖所示14.09平方公尺結果， 原告自得本
      於民法第767條第1項規定， 請求被告4人自系爭土地如附
      圖所示1175⑴部分遷出，被告劉顯勢將系爭房屋如附圖所
      示1175⑴部分拆除，將占用土地騰空返還原告。
　　⑵被告無法律上原因占用系爭土地如附圖所示1175⑴部分（面
      積14.09平方公尺）受有相當於租金之利得，致原告受有
      相當於租金之損害，爰本於不當得利法律關係請求被告連
      帶給付起訴狀繕本送達（即109年7月4日）前5年起算相當
      於租金之利得。即自105年7月13日起至110年7月14日止共
      19萬4,921元。另自110年7月15日起至返還占用土之日止
      ，按月給付3,147元。
　　⑶併為聲明：　　
　　　①被告劉建伸、劉建輝、曾馨儀應自土地如附圖所示1175⑴
        （面積14.09平方公尺）部分遷出，將占用土地返還原
        告。被告劉顯勢應將系爭房屋如附圖所示1175⑴部分拆
        除，將占用土地騰空返還原告。
　　　②被告應連帶給付原告19萬4,921元及自110年7月15日起至
        清償日止，按年息5%計算之利息。並自110年7月15日起
        至返還前項所示土地之日止，按月連帶給付原告3,147
        元。
　　　③原告願供擔保，請准宣告假執行。 　
二、被告抗辯：
　㈠先位部分：系爭房屋為被告劉顯勢所有，並非國有。被告劉
    顯勢是向坐落新北市○○區○○○路0000號（下稱1178號土地）
    所有權人「保儀大夫」管理人承租，而於1178號土地興建系
    爭房屋。被告劉建伸、劉建輝、曾馨儀為劉顯示之子女、媳
    婦，則是基於被告劉顯勢占有輔助人身分占有使用系爭房屋
    。故原告以系爭房屋為國有為由，本於民法第767條、第179
    條規定提起先位之訴，請求被告遷讓返還系爭房屋及給付占
    用系爭房屋相當於租金之利得，為無理由。
　㈡備位部分：
　　⑴被告劉建伸、劉建輝、曾馨儀既基於占有輔助人身分占有
      使用系爭房屋，則原告以系爭土地為國有，其為管理人為
      由，本於民法第767條、第179條規定提起備位之訴，請求
      被告劉建伸、劉建輝、曾馨儀自系爭土地如附圖所示1175
      ⑴（面積14.09平方公尺）部分遷出，將占用土地返還原告
      及給付相當於租金之利得，均屬無據。
　　⑵依地政機關83年11月25日測量成果圖記載，系爭房屋面積
      為65.25平方公尺（坐落系爭土地〈重測前三重埔段菜寮小
      段268-10地號〉及同段1178地號土地〈下稱1178號土地；重
      測前三重埔段菜寮小段268-12地號土地〉，非原告所主張7
      1.0134平方公尺。系爭房屋是被告劉顯勢於40年間向重測
      前三重埔段菜寮小段268地號土地所有人保儀大夫承租（
      面積33坪）後興建，迄今已70年。即系爭房屋是本於租賃
      契約占有使用系爭土地，並非無權占有系爭土地如附圖所
      示1175⑴部分，原告請求被告拆屋還地及給付相當於租金
      不當得利，並無理由。被告願以價購或代繳地價稅方式與
      原告洽談和解事宜。
　㈢併為答辯聲明：如主文所示。　
三、兩造不爭執之事項：
　㈠重測前三重埔段菜寮小段268地號土地（下稱268號土地）於3
    6年7月1日登記所有權人為保儀大夫；268號土地於48年9月4
    日分割出同段268-3地號土地（下稱268-3號土地）及268-4
    地號土地（下稱268-4號土地）；268-3號土地於50年3月25
    日因收購登記為國有（原因發生日43年1月28日）；57年間2
    68-3號土地分割出同段268-10地號土地（即系爭土地；所權
    人中華民國、管理人原告）、263-4號土地則分割出同段268
    -12地號土地（即1178號土地；所有權人保儀大夫）等情，
    並有系爭土地及1178地號土地登記謄本、新北市三重地政事
    務所函及附件（詳本院卷205至221頁、第235至242頁）在卷
    可佐。
　㈡原告提出原證1至原證8書證，形式為真正。被告提出測量成
    果圖、1178號土地登記謄本、收據2紙、稅捐處函、道路徵
    收補償表、新北市政府函、名片、門牌證明書、戶籍謄本（
    詳本院卷第89至95頁、第181頁、第275至287頁），形式為
    真正。
　㈢系爭房屋坐落系爭土地如附圖所示1175⑴部分面積14.09平方
    公尺。
四、先位之訴關於無權占用系爭房屋部分：　　　
　㈠原告主張：系爭房屋為中華民國所有，原告為管理機關一節
    ，為被告所否認，應由原告就前開積極、利己主張負舉證之
    責。關此部分，並未據原告提出任何證據以供本院審酌，經
    本院調查結果，認原告前開主張，並無可採。
　㈡原告既不能證明系爭房屋為國有，原告為有權管理機關， 則
    原告以被告無權占用系爭房屋侵害其對系爭房屋所有權， 
    並受有相當於租金之利得為由，提起先位之訴，依民法第76
    7條第1項前段請求被告遷讓返還系爭房屋；及民法第179條
    規定請求被告給付占用系爭房屋相當於租金之利得，自均為
    無理由，應予駁回。
五、備位及先位之訴關於無權占用系爭土地如附圖所示1175⑴部
    分：
　㈠按以無權占有為原因，請求返還土地者，占有人對土地所有
    權存在之事實無爭執，而僅以非無權占有為抗辯者，土地所
    有權人對其土地被無權占有之事實無舉證責任，占有人自應
    就其取得占有係有正當權源之事實證明之（最高法院85年度
    台上字第1120號裁判意旨參照）。本件系爭土地為國有， 
    原告為管理機關；系爭房屋占用系爭土地如附圖所示1175⑴
    部分面積14.09平方公尺等情，承前述，為兩造所未爭執， 
    可信屬實。按諸前開裁判意旨，自應由被告就系爭房屋有權
    占用系爭土地如附圖所示1175⑴部分之利己事實，負舉證之
    責。
　　⑴被告抗辯：系爭房屋是被告劉顯勢之父劉阿海於40年間向
      保儀大夫承租268號土地33坪後興建（原門牌號碼大同南
      路122巷11號，91年9月16日整編為電信街31號），劉阿海
      死亡後由其配偶劉蕭阿寶繼承，劉蕭阿寶死亡（83年11月
      18日）後則由其子被告劉顯勢取得系爭房屋所有權，續本
      於租賃契約關係占用使用系爭土地如附圖所示1175⑴部分
      等情，業據提出與其所述相符之收據2紙（詳本院卷第93
      頁，內容略以：268號土地內建築基地33坪，自42年8月1
      日起至43年8月1日止，1年租金蓬來白米198台斤折現款29
      5元。42年10月2日劉阿海先生〈即被告劉顯勢之父〉台照，
      收款人林大怣〈依268號土地謄本記載曾任保儀大夫管理人
      (詳本院卷第242頁)〉；第281頁，內容略以：198元，40年
      8月起至41年8月1日止33坪賃借料之代金。）、系爭房屋
      於83年11月25日測量成果圖（詳本院卷第89頁；測量結果
      ：占用268-10號、268-12號土地〈即重測後系爭土地及117
      8號土地〉面積共65.25平方公尺〈未逾33坪〉）、道路徵收
      補償表（詳本院卷第181頁；大同南路122巷11號屋主劉蕭
      阿寶）、新北市政府函（詳本院卷第275至279頁；受文者
      、利害關係人均為被告劉顯勢；代為標售土地為1178號土
      地）、門牌證明書（詳本院卷第285頁；系爭房屋40年10
      月29日門牌初編為大同南路122巷11號；91年9月16日整編
      為電信街31號）為佐；且有戶口名簿（詳原證1）在卷可
      參，堪信為真正。
　　⑵按民法第451條所定：租賃期限屆滿後，承租人仍為租賃物
      之使用收益，而出租人不即表示反對之意思者，視為以不
      定期限繼續契約。祇須出租人於租期屆滿後，消極的任由
      承租人為租賃物之使用收益，而不即進而積極的表示反對
      續租，即生視為不定期限繼續契約之效果（最高法院70年
      度台上字第4636號裁判意旨參照）。承前，觀諸被告提出
      收據（詳本院卷第93頁）雖僅載：自42年8月1日起至43年
      8月1日止，1年租金蓬來白米198台斤折現款295元。但自4
      3年8月2日起承租人既繼續占用系爭土地如附圖所示1175⑴
      部分續供已經興建完成系爭房屋之基地使用，原告又未提
      出證據證明出租人保儀大夫於租賃期限屆滿前、後曾積極
      對承租人為反對續租意思表示，依民法第451條規定於租
      期屆至後，系爭租約視為以不定期限繼續契約。 
　　⑶次按㈠基於維謢民法債編修正前之既有秩序，以維繫法律之
      安定性。在民法債編修正、於89年5月5日施行前，所成立
      未經公證、期限逾5年，或未定期限之不動產租賃契約，
      應無修正民法第425條第2項規定之適用。㈡倘上訴人之先
      祖確於日據大正14年間，即與斯時系爭土地共有人全體訂
      定（未定期限）租約，且未限定以建屋為其目的。則於該
      租約合法終止前，縱被上訴人輾轉於民法第425條修正施
      行後之95年7月17日，受讓該土地之所有權。依上開說明
      ，仍非無修正前民法第425條（其租賃契約對於受讓人（
      被上訴人）仍繼續存在，即「買賣不破租賃」）規定之適
      用（最高法院98年度台上字第764號裁判意旨參照）。承
      前，系爭房屋既是被告劉顯勢之父劉阿海於40年間向保儀
      大夫承租268號土地33坪後興建，系爭租約又因出租人屆
      期未為反對意思表示，視為以不定限期限繼續契約。則系
      爭土地（重則前268-3號土地）於50年3月25日因收購（即
      買賣）由保儀大夫移轉登記為國有（原因發生日43年1月2
      8日）時，按諸前開裁判意旨，仍非無修正前民法第425條
      （其租賃契約對於受讓人（中華民國）仍繼續存在，即「
      買賣不破租賃」）規定之適用。即原告主張：原告不受被
      告與保儀大夫間租賃契約關係拘束云云，並無可採。
　　⑷基上，被告抗辯：系爭房屋是本於租賃契約關係有權占有
      使用系爭土地如附圖所示1175⑴部分，為可採信。
　㈡系爭房屋既本於租賃契約關係有權占有使用系爭土地如附圖
    所示1175⑴部分，則原告提起本訴，依民法第767條第1項前
    段請求被告應自土地如附圖所示1175⑴部分遷出，將占用土
    地返還原告。被告劉顯勢應將系爭房屋如附圖所示1175⑴部
    分（14.09平方公尺）拆除，將占用土地騰空返還原告；及
    依民法第179條規定請求被告連帶給付占用系爭土地如附圖
    所示1175⑴部分相當於租金之利得，自均為無理由，應予駁
    回。
六、綜上所述， 原告本於民法第767條第1項前段、第179條規定
    提起本件先、備位之訴，均為無理由。原告之訴既無理由，
     其假執行之聲請自失依據，應併駁回。
七、兩造其餘主張及攻擊防禦方法， 與本件判決結果無涉，爰
    不逐一論列說明。
結論：原告之訴為無理由，依民事訴訟法第78條，判決如主文。
中　　華　　民　　國　　111 　年　　4 　　月　　28　　日

                  民事第六庭    法　官　黃信滿
以上正本係照原本作成
如對本判決上訴，須於判決送達後20日內向本院提出上訴狀。如
委任律師提起上訴者，應一併繳納上訴審裁判費。
中　　華　　民　　國　　111 　年　　4 　　月　　28　　日
                               書記官　黃曉妏